ACORDAO-COMPLETO-2542703

ACÓRDÃO 4218/2022 ATA 28/2022 - SEGUNDA CÂMARA

VISTOS, relatados e discutidos estes autos em que se analisa ato de concessão de aposentadoria emitido pelo Departamento Nacional de Infraestrutura de Transportes em benefício do Sr. Arquimedes Carneiro de Andrade.   
ACORDAM os Ministros do Tribunal de Contas da União, reunidos em Sessão da 2ª Câmara, ante as razões expostas pelo Relator, e com fulcro nos incisos III e IX do art. 71 da Constituição Federal e nos arts. 1º, inciso V, e 39, inciso II, da Lei 8.443/1992, c/c o art. 259, inciso II, do Regimento Interno/TCU, em:
9.1. considerar ilegal a concessão de aposentadoria em favor do Sr. Arquimedes Carneiro de Andrade e negar registro ao correspondente ato; 
9.2. dispensar o ressarcimento das quantias indevidamente recebidas de boa-fé pelo interessado, consoante o disposto no Enunciado 106 da Súmula da Jurisprudência do TCU;
9.3. deixar de expedir a determinação corretiva prevista no art. 262 do Regimento Interno/TCU, em respeito à decisão incidente nos autos do Agravo de Instrumento 0059167-89.2014.4.01.0000/DF, em curso no Tribunal Regional Federal da 1ª Região;
9.4. determinar ao Departamento Nacional de Infraestrutura de Transportes que:
9.4.1. comunique o interessado, no prazo de 15 (quinze) dias a contar da ciência deste Acórdão, sobre a presente deliberação, alertando-o de que o efeito suspensivo proveniente da interposição de eventuais recursos junto a este Tribunal não o eximirá da devolução dos valores percebidos indevidamente após sua notificação, caso os recursos não sejam providos, encaminhando, no prazo de 30 (trinta) dias, comprovante da referida comunicação a este Tribunal;
9.4.2. na hipótese de desconstituição da decisão judicial que tem amparado o pagamento da GDAR nos autos do Agravo de Instrumento 0059167-89.2014.4.01.0000/DF, em trâmite no Tribunal Regional Federal da 1ª Região, adote as medidas administrativas necessárias à supressão das rubricas pagas a título de GDAR; e
9.5.  dar ciência deste Acórdão ao Departamento Nacional de Infraestrutura de Transportes - Dnit e ao Departamento de Assuntos Extrajudiciais da Advocacia-Geral da União para acompanhamento do Mandado de Segurança Coletivo 0018381-85.2014.4.01.3400 e do Agravo de Instrumento 0059167-89.2014.4.01.0000/DF, em trâmite no Tribunal Regional Federal da 1ª Região, bem como à Consultoria Jurídica deste Tribunal, nos termos da Questão de Ordem 4/2011, aprovada pelo Plenário em 08/06/2011.

Concessão de aposentadoria deferida pelo Departamento Nacional de Infraestrutura de Transportes a ex-servidor daquela entidade.

Segunda Câmara

Departamento Nacional de Infraestrutura de Transportes - Dnit.

3. Interessado: Arquimedes Carneiro de Andrade (XXX.013.491-XX).

13.1. Ministros presentes: Bruno Dantas (Presidente), Augusto Nardes, Aroldo Cedraz e Antonio Anastasia.
13.2. Ministros-Substitutos presentes: Marcos Bemquerer Costa (Relator) e André Luís de Carvalho.

MARCOS BEMQUERER

Adoto como Relatório, com os pertinentes ajustes de forma, parte da instrução da Secretaria de Fiscalização de Integridade de Atos e Pagamentos de Pessoal e de Benefícios Sociais - Sefip, por meio da qual a concessão de aposentadoria objeto destes autos foi assim analisada (peças 5 e 6) : 
"Exame das Constatações
Ato: 48829/2019 - Inicial - Interessado: ARQUIMEDES CARNEIRO DE ANDRADE 
9.1. Parecer do Controle Interno: considerar o ato Legal.
9.2. Constatações e análises: 
9.2.1. Houve o registro de pelo menos uma rubrica com 'Denominação para análise pelo TCU = Decisão judicial (10289 - DECISAO JUDICIAL N TRAN JUG AP (Decisão judicial - Outros) - R$ 348,41) '.
Justificativa do Gestor de Pessoal: não há. Verificação efetuada no âmbito do TCU.
Análise do Controle Interno: não há. Verificação efetuada no âmbito do TCU.
Análise da Equipe Técnica: ilegal.
Trata-se de parcela remuneratória paga com base em decisão judicial proferida no âmbito do Mandado de Segurança Coletivo 0018381-85.2014.4.01.3400 que tramita na 6ª Vara Federal do Distrito Federal/TRF-1, [em que] a Associação dos Servidores Federal em Transportes - ASDNER obteve decisão judicial favorável aos seus associados no sentido de que não seja procedido os descontos determinados pela Mensagem 554726, a título de reposição ao Erário, dos valores decorrentes da VPNIs recebidas pelos filiados da Impetrante em decorrência do art. 9º da Lei 8.460/92, que concedeu antecipação de reajuste de vencimentos, e do artigo 29, da Lei nº 11.094/2005, que alterou dispositivos da MP 2.229-43/2001, reestruturando e organizando carreiras do Executivo.
Sabe-se que em 25/2/2014, o então Ministério do Planejamento proferiu a Mensagem 554726 no seguinte sentido:
'Senhores Dirigentes de Recursos Humanos dos Órgãos e das Entidades da Administração Pública Federal direta, autárquica e fundacional integrantes do SIPEC.
Previsão legal: Artigo 103 do Decreto-Lei nº 200, de 25 de fevereiro de 1967; §2º do art. 46 da Lei nº 8.112/90.
Informamos que apuramos inconsistência na geração da folha de janeiro de 2014, relativa ao não lançamento, por alguns Setoriais e Seccionais de Recursos Humanos, da absorção da Vantagem Pessoal Nominalmente Identificada - VPNI de alguns servidores ativos, aposentados e instituidores de pensão, na mesma proporção da concessão de reajuste ou vantagem de qualquer natureza ocorrida na folha de janeiro/2014.
Relembramos que a VPNI, prevista nas diversas leis que tratam da reestruturação de carreiras e de estrutura remuneratória dos cargos, planos de cargos ou carreiras vinculadas ao Poder Executivo Federal têm sua natureza jurídica estabelecida nos termos do artigo 103 do Decreto-Lei nº 200, de 25 de fevereiro de 1967, nos seguintes termos:
'Art. 103. Todo servidor que estiver percebendo vencimento, salário ou provento superior ao fixado para o cargo nos planos de classificação e remuneração, terá a diferença caracterizada como vantagem pessoal, nominalmente identificável, a qual em nenhuma hipótese será aumentada, sendo absorvida progressivamente pelos aumentos que vierem a ser realizados no vencimento, salário ou provento fixado para o cargo nos mencionados planos.'
Assim, considerando que esta SEGEP vem buscando o aperfeiçoamento dos processos de geração da folha de pagamento, com mecanismos de transparência e de controle, assim como de automação e eliminação de atividades operacionais para as Setoriais e Seccionais de Recursos Humanos e considerando que há apontamento do Tribunal de Contas da União - TCU recomendando a automação e controle sistêmico da absorção da VPNI, informamos que implementamos rotina sistêmica que efetuará a devida absorção desta vantagem, já a partir desta folha de pagamento do mês de fevereiro/2014.
Desta forma, as inconsistências apuradas na folha de janeiro/2014 serão automaticamente corrigidas e os futuros lançamentos serão efetuados centralmente, pelo Siape.'
Com essa Mensagem, buscou o então Ministério do Planejamento dar efetividade ao art. 103 do Decreto-Lei 200/1967 e ao art. 9º da Lei 8.460/1992.
Decreto-Lei 200/1967
'Art. 103. Todo servidor que estiver percebendo vencimento, salário ou provento superior ao fixado para o cargo nos planos de classificação e remuneração, terá a diferença caracterizada como vantagem pessoal, nominalmente identificável, a qual em nenhuma hipótese será aumentada, sendo absorvida progressivamente pelos aumentos que vierem a ser realizados no vencimento, salário ou provento fixado para o cargo nos mencionados planos.'
Lei 8.460/1992
'Art. 9° Caso o valor dos vencimentos decorrente do enquadramento do servidor, nos termos desta lei, não absorva integralmente suas vantagens a que se refere o art. 4°, a diferença será paga a título de vantagem individual nominalmente identificada.'
Em análise da questão de mérito quanto a legalidade de percebimento da parcela VPNI, resta patente que ela não é mais devida, visto que o artigo 9º da Lei 8460/1992 não determinou que a referida rubrica seria incorporada aos rendimentos, congelada em valores nominais e insuscetível de absorção. O referido dispositivo veio a garantir o direito constitucional de irredutibilidade de rendimentos, nos termos do artigo XV, 37, da CRFB/88.
Dada a excepcionalidade do percebimento da VPNI, é de se supor que ela seria absorvida ao longo do tempo, até como forma de garantir isonomia remuneratória entre aqueles que exerciam o mesmo cargo, tinham a mesma atribuição legal e, por consequência, deveriam perceber o mesmo rendimento, nos termos do artigo 103 do Decreto-Lei nº 200/1967.
Aliás, a Jurisprudência desta Corte, em casos análogos, é pela absorção de eventual parcela irredutível, salvo quando a lei ou sentença judicial no qual se embase dispor de forma contrária. (...) o paradigmático Acórdão 2161/2005-TCU-Plenário, cujo entendimento aplicado aos reajustes decorrente de perdas de planos econômicos, é no seguinte sentido:
a) o pagamento destacado de parcela relativa à decisão judicial que concedeu reajuste relativo a perdas decorrentes de planos econômicos não deve extrapolar a data-base (data de revisão geral de remuneração da categoria) seguinte àquela que serviu de referência ao julgado;
b) a mencionada parcela tem natureza de antecipação salarial, não se incorporando à remuneração, a menos que expressa determinação contrária conste na decisão judicial;
c) no caso de expressa determinação judicial de incorporação da parcela, o pagamento deve ser feito na forma de vantagem pessoal nominalmente identificada (VPNI) , em valores fixos, e não percentuais, sujeita exclusivamente aos reajustes gerais do funcionalismo, subtraindo-se as sucessivas incorporações decorrentes de novas estruturas remuneratórias criadas por lei até a absorção integral dessa vantagem.
Desse modo, entende-se que está irregular o pagamento da parcela remuneratória em tela, visto que, após o provimento judicial, o servidor já teve melhorias suficientes que possam ter absorvida integralmente a rubrica. É o caso das Leis 11.907/2009, 12.998/2014 e 13.328/2016 que reestruturaram a carreira do servidor.
Sabe-se que não cabe ao TCU discutir ou desconstituir decisões judiciais transitadas ou não em julgado. Não pode o TCU negar a força da decisão judicial, por discordar de seus fundamentos e, muito menos, determinar o descumprimento da sentença, ainda que flagrantemente ilegal, injusta e incorreta.
Todavia, a existência de decisão judicial ou administrativa contrária ao entendimento do TCU não impede a apreciação do ato para fins de registro. Em apreciação de atos de pessoal, o TCU pode manifestar entendimento diferente do declarado por outras instâncias do Poder Judiciário ou da Administração Pública, inclusive mediante o julgamento pela ilegalidade dos atos de aposentadoria amparados por decisão judicial.
O TCU exerce a sua jurisdição independentemente das demais instâncias. O Tribunal possui competências próprias e privativas, estatuídas pela Constituição Federal e pela sua Lei Orgânica, inexistindo vinculação entre o processo do TCU e outro versando sobre idêntica matéria no âmbito do Poder Judiciário ou da Administração Pública.
Portanto, o TCU pode promover apreciação de mérito pela ilegalidade de ato de pessoal, em posição contrária ao decidido pelo Poder Judiciário. Todavia, respeitando a instância judicial, não serão propostas por esta Unidade Técnica determinações para a supressão da parcela incorporada com amparo em decisão judicial.
Nesse caso, por se tratar de decisão não transitada em julgado, cabe determinação ao órgão de origem [para] que acompanhe o desfecho da decisão judicial supracitada, devendo retirar a vantagem caso a União obtenha êxito no recurso ou ela seja modificada até o seu trânsito em julgado.
9.2.2. Houve o registro de pelo menos uma rubrica com 'Denominação para análise pelo TCU = Vantagem de caráter pessoal (82107 - VPNI ART.62-A LEI 8112/90 - AP (Vantagem de caráter pessoal - VPNI art. 62-A Lei 8.112/90) - R$ 29,01) '.
Justificativa do Gestor de Pessoal: não há. Verificação efetuada no âmbito do TCU.
Análise do Controle Interno: não há. Verificação efetuada no âmbito do TCU.
Análise da Equipe Técnica: legal.
A concessão da vantagem de quintos ou décimos está em consonância com a jurisprudência deste Tribunal e os critérios das Leis 8.911/1994 e 9.624/1998 (os períodos anteriores a 8/4/1998 são suficientes para a incorporação da vantagem de quintos) .
9.3. O quadro resumo de ocorrências e, quando for o caso, o detalhamento da norma legal e da jurisprudência para as inconsistências acima elencadas encontram-se no anexo II desta instrução. 
 (...) 
CONCLUSÃO
A abrangência e a profundidade das verificações levadas a efeito fundamentam convicção de que o ato 48829/2019 pode ser apreciado pela ilegalidade, em razão das irregularidades apontadas no item Exame das Constatações desta instrução, que representam afronta à legislação e à jurisprudência de referência
PROPOSTA DE ENCAMINHAMENTO
Ante o exposto, com fundamento no art. 71, inciso III, da Constituição Federal, no art. 1º, inciso V, e art. 39, incisos I e II, da Lei 8.443/1992, no art. 260 do Regimento Interno/TCU, propõe-se: 
9.4. considerar ILEGAL e recusar registro do ato de Aposentadoria de ARQUIMEDES CARNEIRO DE ANDRADE do quadro de pessoal do Departamento Nacional de Infraestrutura de Transportes, com base nos arts. 71, inciso III, da Constituição Federal, 1º, inciso V, e 39, inciso II, da Lei 8.443/1992 e 260, § 1º, do Regimento Interno/TCU; 
9.5. com fulcro no art. 262, caput, do Regimento Interno/TCU, determinar ao Departamento Nacional de Infraestrutura de Transportes que: 
9.5.1. no prazo de trinta dias, contados da ciência da decisão, envie a este Tribunal documentos comprobatórios de que o interessado cujo ato foi impugnado está ciente do julgamento deste Tribunal;
9.5.2. na hipótese de desconstituição da decisão judicial que tem amparado o pagamento da rubrica judicial, faça cessar o seu pagamento, ora impugnado por esta Corte, sob pena de responsabilidade solidária da autoridade administrativa omissa, nos termos do art. 262 do Regimento Interno/TCU;
9.5.3. dê ciência, no prazo de quinze dias, contados da notificação, do inteiro teor desta deliberação ao interessado, alertando-o de que o efeito suspensivo proveniente da interposição de eventuais recursos junto ao TCU não o exime da devolução dos valores percebidos indevidamente, caso o recurso não seja provido."
2.	O Ministério Público junto ao TCU, representado pela Procuradora-Geral Cristina Machado da Costa e Silva, em substituição ao Procurador Sérgio Ricardo Costa Caribé, manifestou-se de acordo com a proposta da Sefip (peça 7) .
	É o Relatório.

não há.

Procuradora-Geral Cristina Machado da Costa e Silva, em substituição ao Procurador Sérgio Ricardo Costa Caribé.

PESSOAL. APOSENTADORIA. PAGAMENTO IRREGULAR DE RUBRICA REFERENTE À GRATIFICAÇÃO DE DESEMPENHO DE ATIVIDADES RODOVIÁRIAS - GDAR DECORRENTE DE DECISÃO JUDICIAL NÃO TRANSITADA EM JULGADO. ILEGALIDADE DA CONCESSÃO E NEGATIVA DE REGISTRO DO CORRESPONDENTE ATO. DETERMINAÇÕES.

APOSENTADORIA (APOS)

Secretaria de Fiscalização de Integridade de Atos e Pagamentos de Pessoal e de Benefícios Sociais - Sefip.

Em apreciação ato de concessão de aposentadoria emitido pelo Departamento Nacional de Infraestrutura de Transportes - Dnit em favor do Sr. Arquimedes Carneiro de Andrade. 
2.	Submetido o ato a críticas automatizadas, a Secretaria de Fiscalização de Integridade de Atos e Pagamentos de Pessoal e de Benefícios Sociais - Sefip constatou irregularidade no pagamento de rubrica de Vantagem Pessoal Nominalmente Identificada - VPNI, referente à Gratificação pelo Desempenho de Atividades Rodoviárias - GDAR, instituída pelo Decreto-lei 2.194/1984 (art. 1º) e ratificada pela Medida Provisória 2.229-43/2001 (art. 71) , haja vista que tal gratificação já se encontra extinta na legislação remuneratória, não havendo amparo legal para a sua manutenção ad aeternum nos proventos dos ex-servidores.  
3.	Não obstante, a unidade técnica assinala que este Tribunal está impedido de determinar a imediata interrupção do pagamento da parcela inquinada, em respeito à decisão judicial que ampara o pagamento da VPNI referente à GDAR. 
4.	Nesse cenário, a Sefip propõe, com o endosso do Parquet de Contas, a ilegalidade da concessão de aposentadoria em foco, a negativa do registro ao correspondente ato e a expedição de determinação ao Dnit para que acompanhe a referida ação judicial e, na hipótese de desconstituição da decisão judicial que tem amparado o pagamento da aludida rubrica, faça cessar o seu pagamento. 
5.	Acolho, desde logo, os pareceres exarados nos autos, e, com alguns ajustes, o encaminhamento sugerido para desfecho da matéria. 
6. 	Com relação à GDAR, cumpre esclarecer que essa rubrica foi convertida em Vantagem Pessoal Nominalmente Identificada - VPNI a partir de setembro de 2004, nos termos da Medida Provisória 210/2004. 
7.	Posteriormente, o Dnit comunicou a absorção das VPNI nos proventos/remunerações dos seus servidores, a contar da folha de pagamento do mês de fevereiro de 2014, por meio da Mensagem-Siape 554.726, de 25/02/2014, emitida pelo então Ministério do Planejamento.
8. 	Irresignada com essa situação, a Associação dos Servidores Federais em Transportes - ASDNER impetrou o Mandado de Segurança Coletivo 18381-85.2014.4.01.3400, que tramitou na 6ª Vara Federal da Seção Judiciária do Distrito Federal, com objetivo de: a) suspender os efeitos da Mensagem-Siape 554726/2014; b) restabelecer os pagamentos das VPNI absorvidas; e c) impedir os descontos para fins de reposição ao erário, determinado pela Mensagem precitada.
9. 	A agremiação logrou êxito parcial no pedido liminar, obtendo ordem favorável ao pedido constante na alínea c do item precedente. Ou seja, aquele juízo somente obstou o desconto de valores para recomposição dos cofres federais e indeferiu o pedido de liminar que objetivava a suspensão da absorção das VPNIs dos contracheques dos servidores filiados à associação. 
10.	Por meio do Agravo de Instrumento 0019465.39.2014.4.001.0000/DF, a entidade de classe obteve "a suspensão do ato coator consistente na Mensagem 554726/MPOG e o restabelecimento da VPNI, nos valores que vinham sendo pagos, até que seja feito o exame individual da situação de cada servidor substituído pela associação agravante" (decisão de 30/04/2014, peça 3, p. 7/9) .
11.	Em 03/09/2014, o writ foi apreciado no mérito, mediante julgado que confirmou a tutela de urgência antes conferida à associação impetrante, conforme a parte dispositiva da sentença assim redigida: 
"Diante do exposto, ratificando o deferimento parcial do pedido liminar, CONCEDO PARCIALMENTE A SEGURANÇA para determinar à autoridade coatora que não proceda aos descontos determinados pela Mensagem n° 554726, a título de reposição ao Erário, dos valores decorrentes de VPNIs recebidas pelos filiados da Impetrante."  
12. 	Como a decisão de mérito no MS 0018381-85.2014.4.01.3400 foi parcialmente desfavorável à Associação, o feito prosseguiu mediante apelação, recebida tão somente no efeito devolutivo, decisão contra a qual foi interposto o Agravo de Instrumento 0059167-89.2014.4.01.0000/DF.
13.	Em decisão liminar, de 18/12/2014, determinou-se o recebimento do recurso de apelação interposto nos efeitos devolutivo e suspensivo, bem como o restabelecimento do "pagamento das VPNIs em favor dos filiados à ASDNER constantes da relação nominal apresentada pela agravante". 
14.	Feito esse apanhado, assiste razão aos pareceres quanto à impropriedade da manutenção da referida parcela nos proventos da interessada, o que legitima a proposta de ilegalidade da concessão e da negativa de registro ao correspondente ato, considerando a competência constitucional privativa desta Corte de Contas assentada no inciso III do art. 71 da Lei Maior. 
15.	Também tem razão a unidade técnica quanto à impossibilidade de esta Corte de Contas ordenar, nesta assentada, a interrupção do pagamento da parcela inquinada. De acordo com as informações disponíveis no sítio eletrônico do Tribunal Regional Federal da 1ª Região, o AI 0059167-89.2014.4.01.0000 ainda se encontra pendente de julgamento de mérito - situação que perdura até a presente data, conforme consulta efetuada pela minha assessoria ao sítio eletrônico daquele órgão judiciário.
16. 	Dessa maneira, está mantido o restabelecimento do pagamento da VPNIs aos filiados à ASDNER expressamente nominados em relação fornecida pela associação nos autos do TC-Processo 004.347/2022-6, de minha relatoria, no âmbito do qual foi prolatado o Acórdão 2887/2022-TCU-Segunda Câmara, o que é o caso do Sr. Arquimedes Carneiro de Andrade (peça 8, p. 7, daqueloutro processo) .  
17.	A título de esclarecimento, menciono como precedente o recente Acórdão 2011/2022-TCU-Segunda Câmara (relator Ministro Antônio Anastasia) , que faz referência aos esclarecimentos constantes do seguinte excerto do Acórdão 15448/2011-TCU-Segunda Câmara (relator Ministro Raimundo Carreiro) :
"7. 	Inicialmente, não desconheço que o art. 28, inciso III da Lei 8.460/1992, extinguiu a parcela da GDAR, e que a decisão proferida no Agravo de Instrumento 0019465.39.2014.4.01.0000 não está mais em vigor desde setembro de 2014, quando houve o julgamento de mérito do Mandado de Segurança Coletivo 001838185.2014.4.01.3400.
8.	Entretanto, divirjo do MP/TCU no que se refere à inexistência de decisão judicial que ampare o pagamento da parcela relativa à GDAR, visto que foi interposto novo Agravo de Instrumento, autuado sob o nº 0059167-89.2014.4.01.0000, em face do Mandado de Segurança Coletivo 0018381-85.2014.4.01.3400 em curso no TRF da 1ª Região, pendente de trânsito em julgado.
9.	No referido Agravo, foi dado provimento no sentido de receber o recurso de apelação interposto pela ASDNER nos efeitos devolutivo e suspensivo, conforme decisão da Desembargadora Federal Ângela Catão, de 17/10/2014, verbis:  
'Trata-se de Agravo de Instrumento, com pedido de antecipação da pretensão recursal, interposto pela ASSOCIAÇÃO DOS SERVIDORES FEDERAIS EM TRANSPORTES - ASDNER contra a decisão proferida pela MM. Juíza Federal da 6ª Vara Seção Judiciária do Distrito Federal que recebeu o recurso de apelação interposto de sentença denegatória de segurança em ação mandamental tão somente no efeito devolutivo.
 (omissis) 
Posteriormente, a juíza a quo proferiu sentença concedendo parcialmente a segurança tão somente para determinar à autoridade coatora que não proceda aos descontos determinados pela Mensagem 554726, a título de reposição ao erário, dos valores decorrentes de VPNIs recebidas pelos filiados da agravante (fls. 54/64) .
Num exame perfunctório da questão posta nos autos, considerada a situação excepcional acima exposta e diante da existência de dano irreparável ou de difícil reparação a ser experimentado pelos servidores filiados à associação agravante e da plausibilidade do direito vislumbrada no Agravo de Instrumento n. 0019465.39.2014.4.01.0000/DF, conforme disposto no artigo 558 do Código de Processo Civil, entendo que o recurso de apelação deve ser recebido em ambos os efeitos.
 (omissis) 
Isso posto, DOU PROVIMENTO ao agravo de instrumento, nos termos do art. 557, § 1º-A, do CPC, para determinar o recebimento do recurso de apelação interposto pela agravante nos efeitos devolutivo e suspensivo.
Publique-se.
Intime-se.
Comunique-se o teor desta decisão ao MM. Juiz a quo.'
10.	Na mesma assentada, foi determinado pelo Relator convocado Juiz Federal Carlos Augusto Pires Brandão, em 08/12/2014, que fossem restabelecidas as verbas relativas às VPNIs em favor dos filiados da ASDNER, visto que a relação nominal com os servidores filiados, em obediência à decisão tomada no Agravo de Instrumento 001946539.2014.4.01.0000 foi apresentada pela Associação, litteris:
'Considerando a existência de decisão favorável aos filiados da agravante e apresentada a relação nominal dos servidores beneficiados pelo restabelecimento em suas folhas de pagamento da rubrica alusiva à Vantagem Pessoal Nominalmente Identificável, defiro o pedido, para determinar, seja a Agravada intimada, para, no prazo de 5 (cinco) dias, cumprir a decisão  de fls. 85/89, restabelecendo o pagamento das VPNIs em favor dos filiados à ASDNER constantes da relação nominal apresentada pela agravante (fls. 143/532) , devendo, ao cabo do prazo, comprovar o efetivo cumprimento da medida.
Publique-se. Intime-se. Cumpra-se, com urgência.
Brasília, 18 de dezembro de 2014'.  
18.	Nesse contexto, como já mencionei anteriormente, acolho a proposta de encaminhamento da unidade especializada na linha da ilegalidade da concessão e da negativa de registro do ato, aplicando-se a orientação fixada no Verbete 106 da Súmula de Jurisprudência do TCU às parcelas indevidamente recebidas pelo interessado.
19.	       Deve-se igualmente determinar à autarquia que comunique o beneficiário sobre a deliberação do Tribunal, alertando-o de que o efeito suspensivo proveniente da interposição de eventuais recursos não o exime da devolução dos valores percebidos indevidamente após a notificação, caso esses não sejam providos. Após, devem ser remetidos ao Tribunal documentos comprobatórios de que o inativo foi cientificado da deliberação desta Corte.
20.	Esclareço, ainda, que o ato em questão deu entrada nesta Corte de Contas em 2020, não se aplicando a sistemática definida pelo Plenário, mediante o Acórdão 122/2021 (Relator Ministro Walton Alencar Rodrigues) , na linha de observar o Recurso Extraordinário 636.553, em que foi fixado prazo de cinco anos para que o TCU registre os atos de concessão inicial de aposentadoria, reforma ou pensão, após o qual serão considerados "tacitamente registrados", podendo posteriormente o ato que contenha alguma ilegalidade ser submetido ao procedimento de revisão de ofício, com base no art. 54 da Lei 9.784/1999 c/c o art. 260, § 2º, do Regimento Interno/TCU.
21.	Por fim, nos termos da Questão de Ordem 4/2011, aprovada pelo Plenário em 08/06/2011, assinalo a necessidade de dar ciência desta deliberação ao Departamento de Assuntos Extrajudiciais da Advocacia-Geral da União, para acompanhamento da demanda judicial em trâmite no Tribunal Regional Federal da 1ª Região, bem como à Consultoria Jurídica deste Tribunal.
	Ante o exposto, manifesto-me por que seja adotada a deliberação que ora submeto a este Colegiado
TCU, Sala das Sessões, em 16 de agosto de 2022.
MARCOS BEMQUERER COSTA
Relator